【裁判字號】    97,重訴,133
【裁判日期】    980625
【裁判案由】    清償債務
【裁判全文】
臺灣彰化地方法院民事判決  97年度重訴字第133號
原      告  戊○○
訴訟代理人  楊振裕律師
被      告  甲○○○
            丁○○
            丙○○○
兼  共  同
訴訟代理人  庚○○
被      告  己○○
上列當事人間請求清償債務事件，本院於民國98年6月11日言詞
辯論終結，判決如下：
    主  文
被告己○○應給付原告新臺幣3,333,333元，及自民國97年10月3
1日起至清償日止按年息百分之五計算之利息。
被告庚○○應給付原告新臺幣3,333,333元，及自民國97年10月3
1日起至清償日止按年息百分之五計算之利息。
被告己○○、庚○○、甲○○○、丁○○、丙○○○應於繼承黃
再添所得遺產範圍內連帶給付原告新臺幣3,333,333元，及自民
國97年10月31日起至清償日止按年息百分之五計算之利息。
訴訟費用由被告己○○、庚○○各負擔三分之一；餘三分之一由
被告己○○、庚○○、甲○○○、丁○○、丙○○○於繼承黃再
添所得遺產範圍內連帶負擔。
第一項判決暨訴訟費用三分之一由被告己○○所負擔之部分得假
執行。
第二項判決暨訴訟費用三分之一由被告庚○○所負擔之部分，於
原告提出新臺幣1,110,000元為被告庚○○供擔保後得假執行。
第三項判決暨除前二項之訴訟費用部分，於原告提出新臺幣1,11
0,000元為被告供擔保後，得假執行。
被告庚○○如提出新臺幣3,333,333元為原告預供擔保，第二項
判決暨訴訟費用三分之一由被告庚○○所負擔之部分得免假執行
。
被告庚○○、甲○○○、丁○○、丙○○○如各提出新臺幣3,33
3,333元為原告供擔保，第三項判決暨除由被告己○○、庚○○
應各負擔之訴訟費用三分之一外之訴訟費用部分，各得免假執行
。
    事實及理由
一、原告方面：
（一）主張與聲明：緣原告之祖父亦即被告等之父黃再添於民國
      （下同）82年12月2日，為分配部分家產，乃書立協議書
      （下稱系爭協議書），約定由其與被告己○○、庚○○各
      積欠原告（為黃再添之長孫，己○○之子）及被告黃素真
      （即甲○○○）、丁○○、黃麗雲（即丙○○○）新臺幣
      （下同）1,000萬元，如換予土地以彰化縣和美鎮○○段
      地號543、566、569、572為準，合計50坪可與25坪為建築
      一棟為基準。之後被告甲○○○乃按系爭協議書之內容，
      將前述和西段566地號土地（下稱系爭土地，當時係登記
      為甲○○○所有）分別移轉各約50坪之土地予被告丙○○○、訴外人柯文進（係被告丁○○之夫，依丁○○指示登
      記），並由黃素真保留約50坪後，將剩餘之土地面積約13
      9坪（即458.87平方公尺）移轉予被告庚○○，使被告庚○○得依照系爭協議書內容履行。詎被告庚○○取得系爭
      土地1000分之481土地持分權利後，遲遲不按系爭協議書
      履行，且迭經原告催告均置若罔聞。被告庚○○既遲遲不
      按系爭協議書將系爭土地持分權利移轉予原告，原告自得
      要求黃再添、庚○○、己○○給付承諾共同欠與原告之1,
      000萬元，亦即三人各應分攤之金額為3,333,333元（餘1
      元捨去）。其中黃再添已經死亡，其繼承人為被告己○○
      、庚○○、甲○○○、丁○○、丙○○○等五人，已為限
      定繼承，故應於繼承遺產之範圍內負連帶清償之責，爰依
      系爭協議書，主張為立有字據，為履行道德上義務之贈與
      或其他契約關係並依民法第1138、1147、1148條規定為：
  １、先位訴之聲明：被告己○○、庚○○應各給付原告3,333,
      333元並應與被告甲○○○、丁○○、丙○○○於繼承黃
      再添所得遺產範圍內連帶給付原告3,333,333元及均自起
      訴狀繕本送達翌日起至清償日止按年息百分之五計算之利
      息；並願供擔保請准宣告假執行。
      並依不當得利之法律關係為：
  ２、備位訴之聲明：被告庚○○應將坐落彰化縣和美鎮○○段
      566地號、地目田、面積954平方公尺之土地持分1000分之
      173（面積165平方公尺）移轉予原告取得；並願供擔保，
      請准宣告假執行。
（二）對被告抗辯之陳述：
  １、被告己○○所提於93年間所簽立之另紙協議書，庚○○答
      辯已經解除而不具拘束力，其中牽涉系爭協議書部分，亦
      僅為被告己○○與庚○○兩人間之協議，且違反其等與黃
      再添及被告甲○○○、丁○○、丙○○○等人間之契約，
      自不能持以對抗原告。
  ２、系爭土地於甲○○○、庚○○、柯文進（丁○○之夫）、
      丙○○○等人於83年間辦理所有權移轉登記時，公告現值
      為每平方公尺12,000元，其餘同段569及572地號土地之公
      告現值亦同，又甲○○○移轉予被告庚○○、丙○○○及
      柯文進之持分總計為827/1000，面積為788.95平方公尺，
      故依83年間之公告現值計算，其移轉之土地總價值至少為
      9,467,400元，然被告甲○○○等人卻僅以7,889,580元作
      為向地政機關呈報買賣之價值，顯然其等就系爭土地之移
      轉登記原因實為假買賣、真贈與，目的在於規避高額之贈
      與稅。尤其一般土地之市價均高於公告現值至少3、4倍以
      上，被告庚○○與甲○○○、陳黃素真及訴外人柯文進等
      非但未以公告現值買賣反而低於公告現值，益徵其等確係
      為履行系爭協議書所約定之贈與內容，而為系爭土地所有
      權之移轉登記甚明。
  ３、暫不論被告庚○○等人究竟係以何種名義辦理系爭土地所
      有權之移轉登記，僅由被告庚○○等均不否認系爭協議書
      之真正，且係出於其等之真意所簽訂，則依法即應按系爭
      協議書履行贈與之義務，殊不因之後以何種方式辦理所有
      權移轉登記，即可免除其等之契約責任。故被告庚○○辯
      稱其等移轉系爭土地所有權登記事件與本件原告起訴請求
      之事件及被告己○○提出另紙協議書之事件係屬不同之三
      個案件，原告非當事人，依法不得請求云云，顯係似是而
      非之謬論，委無可採。事實上被告庚○○所主張不同之三
      個案件，其中均涉及和美鎮○○段566、569及572地號土
      地，就該部分而言均係同一事件而作成之契約或協議，只
      不過被告在本件系爭協議書簽訂後，為依約履行贈與內容
      ，乃於82年12月2日簽訂系爭協議書後，旋於83年6月間按
      系爭協議書內容辦理換予土地每人各50坪之約定事項而已
      ，惟因被告庚○○等人存有私心，遲遲未將原告應取得之
      部分，辦理移轉登記，致生本件訴訟糾紛。又據被告己○○陳稱其有支出300萬元交予被告庚○○，以供辦理和西
      段566地號土地之移轉過戶所需稅金並稱被告庚○○說要
      過戶50坪給原告，結果沒有過戶予原告，卻反而過戶於其
      自己名下，準此己○○所提出之另紙協議書簽訂背景既為
      如此，且被告庚○○等人亦已履行部分土地所有權移轉登
      記之義務，僅餘原告應取得之部分未履行，從而原告自得
      本於系爭協議書之贈與內容，要求被告等履行契約，否則
      ，倘若被告庚○○等人毋庸將系爭土地移轉登記予原告或
      給付原告1,000萬元，為何被告等人在無任何原因之情況
      下，願意將前述原登記被告甲○○○名下之系爭土地，辦
      理所有權持分之移轉登記呢？顯見被告等當時確實係履行
      系爭協議書內容無訛。
二、被告己○○到庭陳稱同意原告之請求，並稱當時確實有簽訂
    系爭協議書，嗣後因被告庚○○未完全履行協議書內容，才
    於93年8月31日又簽立另紙協議書催促被告庚○○履行，嗣
    後並曾於97年7月11日寄發存證信函予其他被告等，惟庚○○等亦仍未履行。
三、其餘被告均聲明請求駁回原告之訴，如受不利判決，願供擔
    保請准宣告免假執行，抗辯稱：
（一）否認原告所提出之系爭協議書係屬於贈與契約之性質，原
      告須就其主張之相關事實負舉證責任。
（二）按民法第408條前項規定，贈與物之權利未移轉前，贈與
      人得撤銷其贈與。被告等人並不願意贈與系爭土地予原告
      ，爰依法撤銷系爭協議書內容。
（三）否認原告係93年8月31日所簽立另紙協議書之當事人，系
      爭協議書與另紙協議書並非同一事件，另紙協議書亦非替
      代系爭協議書之內容者。並否認被告己○○有於83年贈與
      原告300多萬元且繳納稅金事宜，原告皆須就此等主張負
      舉證責任。
四、兩造不爭執事項：
  １、系爭協議書確為黃再添、被告己○○、被告庚○○於82年
      12月2日所簽署。
  ２、系爭土地原登記為甲○○○所有，於83年間辦理移轉土地
      之應有部分各予庚○○、丙○○○及柯文進取得而成為共
      有之狀態。
  ３、93年8月31日簽立之另紙協議書確係被告己○○、庚○○
      等簽署，己○○亦曾發存證信函解除此另紙協議書之約定
      內容。
  ４、黃再添之繼承人已向本院呈報以89年度繼字第717號事件
      為限定繼承在案。
五、得心證之理由：
  １、兩造不爭執事項並有系爭及另紙協議書、存證信函、系爭
      土地登記謄本等可憑，並經本院調閱上開限定繼承案卷及
      系爭土地移轉登記申請資料等核屬相符，自可信為真正。
  ２、原告主張系爭協議書屬贈與契約部分，被告甲○○○、丁○○、丙○○○、庚○○均予否認而抗辯如上。經查，系
      爭協議書上載立約人為黃再添、己○○、庚○○，而原告
      並無與列，自與民法第406條「稱贈與者，謂當事人約定
      ，一方以自己之財產無償給與他方，他方允受之契約。」
      之規定未合。又證人乙○○固係經辦前述系爭土地移轉登
      記事宜之代書（地政士），但未經手價金、稅金，不知道
      詳細過戶原因，只是確認、辦理過戶手續等情，亦據證人
      乙○○證述明確，不足採為有利原告此部分主張之證據，
      故原告此部分之主張自未足採取。
  ３、原告又主張被告應依系爭協議書之契約關係給付部分，被
      告甲○○○、丁○○、丙○○○、庚○○仍予否認，並抗
      辯稱，原告應證明被告欠原告1,000萬元等語。經查，系
      爭協議書既為黃再添、己○○、庚○○三人所立，約定欠
      與原告1,000萬元，即屬以使原告取得該金額給付請求權
      為標的之契約，屬第三人利益契約，依照民法第269條第1
      項「以契約訂定向第三人為給付者，要約人得請求債務人
      向第三人為給付，其第三人對於債務人，亦有直接請求給
      付之權。」之規定，原告據系爭協議書之契約關係請求黃
      再添、己○○、庚○○應給付原告該金額自屬有據。且參
      諸「以使第三人取得給付請求權為標的之契約（利他契約
      ），乃要約人與債務人間之契約，在要約人與第三人之間
      ，固常有其原因關係（對價關係）之存在，然此原因關係
      ，與利他契約之成立，並不生影響，第三人無須證明其原
      因關係之存在。」，最高法院58年台上字第3545號判例要
      旨已著有明文，依黃再添、己○○、庚○○為系爭協議書
      之要約人兼債務人，原告為第三人，則原告對黃再添、己○○、庚○○有無欠原告1,000萬元之原因關係存在部分
      本無證明之責，故此部分被告抗辯之詞無足採取。從而，
      原告主張黃再添、己○○、庚○○應依系爭協議書對原告
      為給付，且因其中黃再添已死亡，被告等為其繼承人並已
      為限定繼承，此部分黃再添應對原告給付部分，被告於繼
      承黃再添遺產所得之範圍內應負連帶清償之責自可採取。
六、綜上，原告請求被告己○○、庚○○各應給付原告3,333,33
    3元，及被告己○○、庚○○並應與被告甲○○○、丁○○
    、丙○○○於繼承黃再添遺產所得之範圍內連帶給付原告3,
    333,333元，及均自起訴狀送達翌日即97年10月31日起至清
    償日止，依年息百分之五計算之法定利息，係有理由，應予
    准許。
七、被告己○○係同意、認諾原告之請求，此部分本院應依職權
    為假執行之宣告。又原告陳明願供擔保，請准就其餘被告宣
    告假執行部分，係於法有據，爰酌定相當金額宣告之。被告
    甲○○○、丁○○、丙○○○、庚○○另陳明願供擔保，請
    准宣告免假執行，亦合於法律規定，亦酌定相當金額併宣告
    之。
八、本件供為判決之事項已臻明確，兩造其餘攻擊、防禦方法，
    核與判決結果無涉，無逐一論述之必要；又原告備位訴之聲
    明部分亦因其先位之訴已得勝訴而無審究之必要，均附此敘
    明。
結論，本件原告之訴為有理由，依民事訴訟法第78條，第85條第
1、2項、第389條第1項第1款、第390條第2項、第392條第2項，
判決如主文。
中    華    民    國    98    年    6    月    25    日
                  民事第二庭    法  官  洪榮謙
以上正本係照原本作成。
如對判決上訴，應於判決送達後20日內向本院提出上訴狀。
中    華    民    國    98    年    6    月    25    日
                                書記官  王惠嬌


司法院資訊處製作；財團法人民間司法改革基金會備份。
